臺灣高等法院臺南分院民事判決
109年度上易字第233號
上  訴  人  黃宜宥
訴訟代理人  陳偉仁律師
複 代理 人  葉昱慧律師
訴訟代理人  林石猛律師
            戴敬哲律師
上  訴  人  朱連宋 
            朱許花
上  二  人
訴訟代理人  劉烱意律師
上  訴  人  陳家賞

訴訟代理人  林彥百律師
複 代理 人  劉烱意律師
視同上訴人  許崇賓律師（即劉嘉彬之遺產管理人）

被 上訴 人  行政院農業委員會林務局嘉義林區管理處      

法定代理人  張岱  
訴訟代理人  黃厚誠律師
            莊承融律師
上列當事人間請求拆屋還地等事件，上訴人對於民國109年5月15
日臺灣嘉義地方法院106年度重訴字第96號第一審判決提起上訴
，本院於111年10月18日言詞辯論終結，判決如下：
    主       文
上訴駁回。
原審判決主文第12項關於附表一編號1「應給付金額」欄應更正
為「7,164元」；「自106年11月1日起至返還土地之日止，按月
應給付原告之金額」欄應更正為「119元」。
第二審訴訟費用由上訴人黃宜宥負擔25分之17、朱連宋、朱許花
負擔25分之4、陳家賞負擔25分之4。
    事實及理由
甲、程序方面：
 一、按訴訟標的對於共同訴訟之各人必須合一確定者，共同訴
     訟中一人之行為有利益於共同訴訟人者，其效力及於全體
     ，民事訴訟法第56條第1項第1款前段定有明文。被上訴人
     主張上訴人黃宜宥（下稱黃宜宥）與視同上訴人許崇賓律
     師即劉嘉彬遺產管理人（下稱許崇賓律師即劉嘉彬遺產管
     理人）共有如原審判決附圖1編號B、C、D、E、F、G、H、I
     及附圖3編號Z1、Z2之地上物（下均以代號稱之），無權占
     用嘉義縣○○鄉○○○段000○000地號土地（下以系爭各地號稱
     之，或與同段000、000地號土地合稱系爭土地），請求黃
     宜宥及許崇賓律師即劉嘉彬遺產管理人拆除地上物、返還
     土地及給付不當得利部分，經原審為被上訴人勝訴之判決
     ，黃宜宥提起上訴，核諸該訴訟標的對於黃宜宥、許崇賓
     律師即劉嘉彬遺產管理人必須合一確定，黃宜宥之上訴有
     利益於共有人許崇賓律師即劉嘉彬遺產管理人，依前開條
     文規定，其上訴效力應及於許崇賓律師即劉嘉彬遺產管理
     人，爰將許崇賓律師即劉嘉彬遺產管理人列為視同上訴人
     。
 二、又原審被告劉建宏、劉嘉榮、劉小彤、劉霈誼（下稱劉建
     宏等4人）占用原審判決附圖2所示000假地號土地部分，與
     黃宜宥與許崇賓律師即劉嘉彬遺產管理人共有之B、C、D、
     E、F、G、H、I、Z1、Z2等地上物占用系爭000、000地號土
     地部分，或黃宜宥占用原審判決附圖2編號32、33部分（下
     稱編號32、33）既不相同，而無訴訟標的須合一確定之情
     事，則黃宜宥抗辯其上效效力及於劉建宏等4人云云，並無
     可採。
 三、另視同上訴人許崇賓律師即劉嘉彬遺產管理人經合法通知
     ，未於言詞辯論期日到場，核無民事訴訟法第386條各款所
     列情形，爰依被上訴人之聲請，由其一造辯論而為判決。
乙、實體方面：
一、被上訴人主張：系爭土地為森林法第3條所稱之林地，於民
    國107年1月10日登記為國有，並以被上訴人為管理者，上訴
    人無權占用系爭土地如原審判決附圖所示，爰依兩造間契約
    第12條、民法第450條第1項、第455條前段、第767條第1項
    前段及中段規定，請求除去地上物，返還土地予被上訴人，
    並依不當得利規定，請求上訴人返還相當於租金之5年間損
    害金額，及起訴後至返還土地止，按月計算相當租金之損害
    等語（未在本院審理範圍者，不予贅述）。
二、上訴人則以：
　㈠黃宜宥部分：被上訴人於106年8月7日發函稱黃宜宥有違反租
    約之情形，令限期改善，否則解除契約、收回林地，足證兩
    造租地契約此前確實存在。且黃宜宥於102年6月底前已提出
    續約申請，依出租造林地逾期未續約案件處理作業規範（下
    稱系爭作業規範），原租約至少已延長至104年12月31日。
    又黃宜宥於系爭土地興建星光森林民宿，於94年9月間正式
    對外營運，若有無權占有之情，未見被上訴人出面阻止興建
    ，今訴請拆屋還地，有違誠信原則，且屬權利濫用行為。另
    黃宜宥為興建星光森林民宿，背負龐大債務，長年仰賴民宿
    營運收入支付貸款及維持生計，倘認被上訴人主張有理由，
    請酌定5至10年履行期間等語。
　㈡上訴人朱連宋、朱許花（下稱朱連宋、朱許花）部分：朱連
    宋、朱許花世代居住在系爭土地，因75年颱風摧毁住宅，而
    向村民購買附近部分土地，於80年間完成建屋，當時該地無
    地號，且由嘉義縣政府出租，嗣移交被上訴人管理後，至10
    7年1月10日才為第一次土地登記，朱連宋、朱許花之先人皆
    以所有權之意思使用系爭土地，非無權占有。又建屋迄今並
    未發生土石流等災害，足認地質穩定，符合解除保安林移交
    國有財產署接管之規定，且如貿然拆除建物，不僅讓朱連宋
    、朱許花無家可歸，亦嚴重破壞地質穩定，與保護水土政策
    相違等語。
　㈢上訴人陳家賞（下稱陳家賞）部分：陳家賞所有如原審判決
    附圖3所示編號Z15水塔（下稱Z15水塔），係坐落嘉義縣○○
    鄉區○○○○0000號○○○段000假地號，造林契約書租地期間為10
    5年1月1日至107年12月31日，被上訴人於106年間即主張陳
    家賞無權占用000地號土地，即非適法等語，資為抗辯。
　㈣許崇賓律師即劉嘉彬遺產管理人部分：未於言詞辯論期日到
    場，亦未提出書狀作何聲明或陳述。
三、原審為被上訴人一部勝訴，一部敗訴之判決，被上訴人就其
    敗訴部分未聲明不服，已告確定，上訴人就其敗訴部分不服
    ，提起上訴，並聲明：㈠黃宜宥部分：⒈原判決不利於上訴人
    之部分暨命負擔該部分訴訟費用部分均廢棄。⒉上開廢棄部
    分，被上訴人於第一審之訴及假執行之聲請均駁回。㈡朱連
    宋、朱許花部分：⒈原判決不利於上訴人之部分廢棄。⒉上廢
    棄部分，被上訴人第一審之訴及假執行之聲請均駁回。㈢陳
    家賞部分：⒈原判決不利於上訴人之部分廢棄。⒉上廢棄部分
    ，被上訴人第一審之訴及假執行之聲請均駁回。
　　被上訴人答辯聲明：上訴駁回。
四、到場兩造不爭執事項：
  ㈠系爭土地於107年1月10日登記為國有，並以行政院農業委員
    會林務局為管理者。（原審卷三第261-265、273頁）
  ㈡系爭土地於107年11月21日補辦編定使用分區為森林區、使用
    地類別為國土保安用地，依非都市土地使用管制規則第3條
    、森林法施行細則第3條第1款規定，為森林法第3條所稱之
    林地。（本院卷一第261頁）
  ㈢黃宜宥之配偶劉嘉彬於96年7月24日死亡，其全體繼承人均拋
    棄繼承，經臺灣嘉義地方法院（下稱嘉義地院）108年度家
    聲抗更一字第1號裁定，選任許崇賓律師為其遺產管理人確
    定在案。（原審卷一第301頁、原審卷二第27頁繼承系統表
    、原審卷四第73-77頁）
  ㈣上訴人占用系爭土地之情形如下：
  ⒈黃宜宥及許崇賓律師即劉嘉彬遺產管理人共有部分：（黃宜
    宥爭執B、C、D、Z1、Z2係占用系爭土地，本院卷二第147頁
    ）
  ⑴B部分、面積91.56平方公尺、C部分、面積34.19平方公尺之
    咖啡部；D部分、面積133.16平方公尺之廊道；E部分、面積
    260.43平方公尺之住屋建物；F部分、面積6.72平方公尺之
    土地公廟；G部分、面積369.12平方公尺之民宿建物；H部分
    、面積20.27平方公尺之儲藏間建物；I部分、面積16.38平
    方公尺之地上物，係黃宜宥及許崇賓律師即劉嘉彬遺產管理
    人所共有，並占用系爭000、000地號土地。（原審判決不爭
    執事項⒈）
  ⑵Z1部分、面積7.50平方公尺之水池；Z2部分、面積15.87平方
    公尺之水塔，係黃宜宥及許崇賓律師即劉嘉彬遺產管理人所
    共有，並占用系爭000地號土地。（原審判決不爭執事項⒋）
  ⒉黃宜宥部分：
    編號32、33，即系爭000地號土地如原審判決附圖2假地號編
    號000土地、面積6,200平方公尺；假地號編號000土地、面
    積700平方公尺，係黃宜宥占有使用。（原審判決不爭執事
    項⒒）
  ⒊朱許花、朱連宋部分：
　　原審判決附圖1編號J部分（下稱J）、面積255.09平方公尺
    之建物、編號K部分（下稱K）、面積118.33平方公尺之水泥
    地面、圍牆係朱連宋、朱許花所共有，並占用系爭000地號
    土地。（原審判決不爭執事項⒉）
  ⒋陳家賞部分：（陳家賞就Z15水塔是否占用系爭000地號土地
    爭執，本院卷二第391頁）
　　Z15、面積26.17平方公尺之水塔，係陳家賞所有，占用系爭
    000地號土地。（原審判決不爭執事項⒐、原審卷四第25-26
    、28頁、本院卷二第123-125頁）
五、兩造爭執事項：
  ㈠上訴人就不爭執事項㈣占有使用系爭土地部分，是否有權占有
    ？
  ㈡被上訴人請求上訴人拆除占用系爭土地之地上物，並返還系
    爭土地，有無理由？
  ㈢被上訴人請求上訴人給付下列相當於租金之不當得利，有無
    理由？
  ⒈黃宜宥及許崇賓律師即劉嘉彬遺產管理人共有地上物占用（
    即不爭執事項㈣⒈⑴、⑵）部分：
  ⑴自101年11月1日起至106年10月31日止（計5年）之不當得利7
    ,464元，及自民事準備㈥狀繕本送達翌日即108年3月28日起
    之法定遲延利息。
  ⑵自106年11月1日起至返還前開土地之日止，按月給付199元。
  ⒉黃宜宥占用（即不爭執事項㈣⒉）部分：
  ⑴自101年11月1日起至106年10月31日止（計5年）不當得利51,
    750元，及自民事準備㈥狀繕本送達翌日即108年3月28日起之
    法定遲延利息。
  ⑵自106年11月1日起至返還前開土地之日止，按月給付862元。
  ⒊朱許花、朱連宋占用（即不爭執事項㈣⒊）部分：
  ⑴自101年11月1日起至106年10月31日止（計5年）不當得利2,8
    00元，及自民事準備㈥狀繕本送達翌日即108年3月28日起之
    法定遲延利息。
  ⑵自106年11月1日起至返還前開土地之日止，按月給付46元。
  ⒋陳家賞占用（即不爭執事項㈣⒋）部分：
  ⑴自101年11月1日起至106年10月31日止（計5年）不當得利196
    元，及自民事準備㈥狀繕本送達翌日即108年3月28日起之法
    定遲延利息。
  ⑵自106年11月1日起至返還前開土地之日止，按月給付3元。
六、得心證之理由：
　㈠按國有財產撥給各地國家機關使用者，名義上雖仍為國有，
    實際上即為使用機關行使所有人之權利，故本院對於是類財
    產，向准由管領機關起訴，代國家主張所有權人之權利（最
    高法院51年台上字第2680號原判例參照）。又臺灣省政府農
    林廳林務局東勢林區管理處係臺灣省政府農林廳林務局所屬
    機構，並非內部單位，具有相當獨立性，系爭土地由其直接
    管領，非無當事人能力（最高法院86年度台上字第2925號判
    決參照）。次按以無權占有為原因，請求返還所有物之訴，
    被告對原告就其物有所有權存在之事實無爭執，而僅以非無
    權占有為抗辯者，原告於被告無權占有之事實，無舉證責任
    。被告應就其取得占有，係有正當權源之事實證明之。如不
    能證明，則應認原告之請求為有理由（最高法院72年度台上
    字第1552號判決參照）。
  ㈡查系爭土地為國有，並由行政院農業委員會林務局為管理者
    （不爭執事項㈠），則依前開說明，由被上訴人代國家主張
    所有權人之權利，即屬有據。
  ㈢就黃宜宥、許崇賓律師即劉嘉彬遺產管理人部分：
　⒈B、C、D、E、F、G、H、I及Z1、Z2等地上物，係黃宜宥與許
    崇賓律師即劉嘉彬遺產管理人所共有，及編號32、33為黃宜
    宥占有使用系爭000地號土地等情，為黃宜宥所不爭執（不
    爭執事項㈣、原審卷三第156-158頁、原審卷四第219頁），
    堪予認定。
　⒉又B、C、D、E、F、G、H、I係占用系爭000、000地號土地，
    及Z1、Z2係占用系爭000地號土地等節，有嘉義縣竹崎地政
    事務所（下稱竹崎地政事務所）以107年5月21日嘉竹地測法
    字第1060038400號函檢送之土地複丈成果圖在卷可稽（原審
    卷二第127-135頁），且除經許崇賓律師即劉嘉彬遺產管理
    人於原審陳稱其同意拆除等語（原審卷四第219頁）外，亦
    為黃宜宥於原審所不爭執（原審卷二第309頁、原審卷四第2
    19頁）。黃宜宥既未陳明前開複丈成果圖有何違失之處，則
    其嗣後於本院，再以其主觀認知，抗辯B、C、D、Z1、Z2未
    坐落系爭000、000地號土地上云云，並無可採，其聲請以星
    光森林民宿之座標進行地籍圖套繪，亦無調查之必要。
　⒊關於黃宜宥抗辯其配偶劉嘉彬之先祖於光復前已占有使用系
    爭土地數代，依當時有效法規，劉氏家族就系爭土地具有所
    有權，不因系爭土地第一次登記為國有而影響原權利人之權
    利云云，為被上訴人所否認，查：
　⑴按森林係指林地及其群生竹、木之總稱。森林以國有為原則
    。森林所有權及所有權以外之森林權利，除依法登記為公有
    或私有者外，概屬國有。森林法第3條及該法施行細則第2條
    定有明文。未依法登記為公有或私有之林地，既概屬國有，
    則不論國家已否辦理登記，均不適用關於取得時效之規定，
    俾達國土保安長遠利益之目標，並符保育森林資源，發揮森
    林公益及經濟效用之立法意旨(森林法第1條及第5條參照)，
    自無民法第769條、第770條取得時效規定之適用（最高法院
    89年台上字第949號原判例參照）。次按上訴人於臺灣省光
    復時，縱以已具備民法第769條之要件，自光復之日起得請
    求登記為所有人，然上訴人既未依土地法第54條聲請為所有
    權之登記，亦未於公告期間內提出異議，依同法第60條之規
    定，亦已喪失其占有之權利（最高法院50年台上字第142號
    原判例參照）。又取得時效係依占有之事實而取得權利，並
    非使原所有人負擔義務，民法第772條準用同法第769條、第
    770條所謂得請求登記為他項權利人，亦非謂得請求原所有
    人同意登記為他項權利人之意，而係指得請求地政機關登記
    為所有人而言，因此，縱令上訴人依時效得請求登記為地上
    權人，亦應參照土地法第54條規定，向該管地政機關聲請登
    記，在未依法登記為地上權人以前，仍不得據以對抗被上訴
    人，而謂其並非無權占有（最高法院69年度台上字第1443號
    判決參照）。
　⑵依不爭執事項㈠、㈡所示，系爭土地為森林法第3條所稱之林地
    ，於107年1月10日登記為國有，並於107年11月21日補辦編
    定使用分區為森林區、使用地類別為國土保安用地，則依前
    揭說明，系爭土地概屬國有，無時效取得之適用。黃宜宥所
    引最高法院110年度台上字第960號、109年度台上字第74號
    判決，與本件事實不同，無從比附援引。
　⑶又參諸黃宜宥配偶劉嘉彬之父親劉寧鈺，生前有向被上訴人
    承租國有林地（含系爭000、000地號土地，契約書編號金03
    46，下稱0346租約），訴外人劉寧煌等人亦有向被上訴人承
    租國有林地等節，有國有林地出租造林契約書（原審卷一第
    149、157頁）在卷可稽，則縱或劉氏家族之劉俊埤、劉運昇
    、劉通利等人曾各自設籍金獅寮，亦難逕認上開人等係基於
    行使所有權或地上權之意思而占有使用系爭土地；且其等既
    未曾向地政機關聲請登記為所有權人或地上權人，則仍不得
    據以對抗被上訴人，而謂其非無權占有，是黃宜宥前開所辯
    ，均無可採。
　⒋關於黃宜宥抗辯被上訴人於106年8月7日發函稱黃宜宥有違反
    租約之情形，令限期改善，否則解除契約、收回林地，足證
    兩造租地契約此前確實存在，且黃宜宥於102年6月底前已提
    出續約申請，依系爭作業規範，原租約至少已延長至104年1
    2月31日云云，雖提出函文（本院卷一第169頁，下稱系爭函
    文）為證，惟業經被上訴人主張黃宜宥並無租約土地之使用
    權，系爭函文發文時尚不知劉嘉彬之繼承人均拋棄繼承等語
    。查：
　⑴觀諸系爭函文所載，被上訴人係就劉寧鈺0346租約，依劉小
    彤於105年12月29日之繼承暨續約申請書，而就星光森林民
    宿已嚴重違反租約，限期自行改善之事，通知劉寧鈺之法定
    繼承人劉許碧君等人（原審卷一第155、156頁），並非於系
    爭函文謂黃宜宥與被上訴人間訂有何租約或被上訴人同意續
    租。
　⑵又劉寧鈺係於95年5月23日死亡，有戶籍謄本在卷可稽（原審
    卷二第37頁），而依不爭執事項㈢所示，黃宜宥之配偶即劉
    寧鈺之子劉嘉彬嗣於96年7月24日死亡，其全體繼承人均已
    拋棄繼承，經嘉義地院108年度家聲抗更一字第1號裁定，選
    任許崇賓律師為其遺產管理人確定在案，堪認黃宜宥並未輾
    轉繼承劉寧鈺0346租約之權利。再者，黃宜宥嗣後除陳稱其
    未曾於102年6月遞交續約申請書等語（本院卷二第250頁）
    外，其所指曾遞交之續約申請書即係本院證物卷第51頁之續
    租申請書，且該申請書係由劉小彤以承租人為劉嘉焜、劉嘉
    榮、劉小彤、劉霈誼，於105年12月29日向被上訴人所提出
    一節，亦為黃宜宥所不爭執（本院卷二第250頁），則黃宜
    宥抗辯兩造有租約存在云云，並無可採。
　⑶又依系爭作業規範「緣起」欄所載（本院卷一第135-136頁）
    ，系爭作業規範係為正視部分租地造林地存有果樹等農作物
    ，而在無礙國土保安及水土保持之前提下，進行「混農林業
    」之實證研究，在相關研究未完成前，給予租約到期之農民
    緩衝之機會，然鑑於租地違規態樣十分複雜，乃由林務局訂
    定該作業規範，以利各林管處作業進行。核諸黃宜宥於系爭
    土地經營民宿，已難認與前開因租地造林地存有果樹而進行
    之「混農林業」研議有關，且被上訴人主張以經濟部中央地
    質調查所之山崩地質資訊雲端服務平臺，查詢黃宜宥之星光
    森林民宿（門牌號碼嘉義縣○○鄉○○村○○○00號、19號），係
    位於山崩與地滑地質敏感區等語，亦據其提出查詢結果（本
    院卷二第43、45頁）為證。
　⑷再者，依系爭作業規範參、處理原則，就查對結果，仍有致
    生危害或有水土保持之虞者，係：「依下列原則處理：㈠函
    限承租人於102年12月31日前全面完成造林，如現地同時存
    有其他違規工作物者，應一併要求改正，檢測合格即辦理續
    約9年。㈡原承租人屆期仍拒不配合造林及改正者，即不再續
    約，依程序辦理收回林地」（本院卷一第137頁）。就經列
    為安全無虞之租地者，其處理原則及作業方式，亦係：「㈠
    先與目前有違規態樣之承租人訂立至104年12月31日止短期
    契約，並於租約中以特約事項明定『不得有改變目前租地現
    狀之情事發生，並須於104年12月31日前在作物間混植每公
    頃600株造林木，租期屆滿仍未依約改正造林者，無異議交
    還林地』之相關規範；…林管處應於102年2月底前，以書面通
    知承租人得換訂自102年1月1日起至104年12月31日止短期租
    約，請承租人於102年6月底前提出換約申請，並於通知函內
    將特約及應由承租人配合辦事項說明…林管處受理原承租人
    提出之續約申請（申請書格式如附件三）後，按照下列原則
    處理：…⑵租地內之前混植之造林木成活情形不良，或現地已
    無造林木存在，且有設置其他違規地上設施（如設置與森林
    經營無關之違規工作物、擴大工寮等）者：倘原承租人申請
    放棄違規地上物之權利，並同意將該部分林地由林管處收回
    造林者，得將違約地上物之部分面積扣除，就剩餘租地面積
    依附件五之契約範本換訂租約，並持續輔導違規承租人於10
    4年12月31日前種植每公頃600株造林木…倘承租人不願自行
    排除或放棄既存違規工作物或設施者，無法予以訂定至104
    年12月31日之短約，…⑷租地內屬部分違約未造林，或其租地
    內存有其他違規地上設施，其餘部分符合租約約定者：照上
    開第⑵點第1項方式，由原承租人立具切結放棄違規地上物之
    權利，並同意將該部分林地由林管處收回造林，得將該部分
    面積扣除，就剩餘合法租地面積辦理換訂9年之租約…」等語
    （本院卷一第137-138、141-143頁），堪認系爭作業規範除
    未賦予原承租人可與各林管處要求訂立租約之請求權外，林
    管處於受理原承租人提出續約申請後，亦須由林管處依租地
    內之情況、原承租人是否立具切結書放棄或自行排除違規地
    上物權利等情形，決定是否訂定至104年12月31日之短約；
    且縱換訂，亦須於換訂之契約書中以特約事項明定承租人應
    遵守之相關規範。是縱被上訴人曾於105年1月12日依系爭作
    業規範，通知原承租人劉寧鈺提出申請（本院證物卷第171-
    175頁），然在原承租人與被上訴人訂立租約前，占有人仍
    屬無權占用土地，則黃宜宥抗辯前開函文屬要約性質，劉小
    彤於105年12月29日就劉寧鈺0346租約提出續約申請時，租
    約至少已延長至104年12月31日云云，並無可採。　　
　⒌關於黃宜宥抗辯000、000假地號土地原由劉寧煌承租，92年
    間，劉寧煌將前開承租權轉讓予劉嘉彬，並由劉寧煌之子劉
    嘉場出面與劉嘉彬簽立承租權讓渡書，依占有連鎖法律關係
    ，黃宜宥及劉嘉彬之占有行為即屬有合法權源，且劉嘉場等
    人已於104年依系爭作業規範向被上訴人提出續租申請，渠
    等對000、000假地號土地之承租權至少至104年12月底，期
    間黃宜宥於劉嘉場等人同意下使用000、000假地號土地，即
    屬有權占有云云，雖有被上訴人所提國有林地出租造林契約
    書（原審卷一第157頁，下稱0347租約），及黃宜宥所提承
    租權讓渡書（原審卷二第164頁）為證，惟查：
　⑴按占有連鎖，為多次連續的有權源占有。倘物之占有人與移
    轉占有之中間人，暨中間人與所有人間，均有基於一定債之
    關係合法取得之占有權源，且中間人移轉占有予占有人不違
    反其與前手間債之關係內容者，即成立占有連鎖。物之占有
    人基於占有連鎖，對於物之所有人具有占有之正當權源；此
    與債之相對性係屬二事（最高法院110年度台上字第606號判
    決參照）。
　⑵前開0347租約，係劉寧煌與劉寧約、劉寧陽、劉寧涵共同承
    租，租賃期間自91年12月1日至100年11月30日，並於第8條
    約定：「承租人使用租賃林地，應受左列限制：…㈡不得擅自
    將承租地全部或一部分轉讓或轉租他人使用」。第12條約定
    ：「承租人如需繼續租用該林地，應於租期屆滿前2個月檢
    具相關書件向出租機關申請續租，並另訂契約，逾期視為放
    棄」。黃宜宥既陳稱0347租約於100年間屆期，未及時提出
    續租申請等語（本院卷一第412頁），則依0347租約第12條
    約定，該契約於100年11月30日已屆期，縱劉寧煌之繼承人
    及共同承租人於104年間依系爭作業規範提出繼承及續租申
    請（原審卷四第207、209頁），在未與被上訴人訂立書面契
    約換約前，依前述⒋⑷，占有人仍屬無權占有，是縱其等同意
    黃宜宥使用，黃宜宥亦無合法占有權源。且0347租約既已明
    定承租人不得將承租地轉讓他人使用，則原承租人劉寧煌將
    前開承租權中之000、000假地號土地轉讓予劉嘉彬使用，已
    違反其與被上訴人間租約之約定，依前開說明，亦不成立占
    有連鎖關係。黃宜宥前開所辯，並無可採。
　⒍關於黃宜宥抗辯星光森林民宿興建及營運期間，未見被上訴
    人出面阻止，足證當時有意放租系爭土地，今訴請拆屋還地
    ，有違誠信原則，屬權利濫用行為云云。按權利人在相當期
    間內未行使其權利，除有特殊情事足使義務人正當信賴權利
    人已不欲行使其權利外，尚難僅因權利人久未行使其權利，
    即認其嗣後行使權利違反誠信原則而權利失效。所謂特殊情
    事，必須權利人之具體作為或不作為（例如經相對人催告行
    使權利，仍消極未有回應），或積極從事與行使權利相互矛
    盾之行為等，始足當之（最高法院110年度台上字第1087號
    判決參照）。被上訴人既未有何前述之特殊情事，足使黃宜
    宥正當信賴已不欲行使其權利，則黃宜宥前開所辯，尚無足
    採。
　⒎關於黃宜宥抗辯被上訴人於111年5月3日座談會明確表達：將
    於112年度，就位屬金獅、文峰村編號第1904區外保安林，
    進行檢討並辦理保安林解除事宜，並於解除後，變更非公用
    財產移交國有財產署接管等語，則於解除保安林狀態後，黃
    宜宥即得依國有財產法承租，黃宜宥或與許崇賓律師即劉嘉
    彬遺產管理人共有坐落系爭000、000地號土地之建物，於11
    2年度以後幾乎確定毋庸拆除，且拆除後可能造成土質鬆動
    ，危害當地安全云云，雖提出報告（本院卷二第170頁）為
    證，惟依前述⒋⑶，黃宜宥之星光森林民宿（門牌號碼嘉義縣
    ○○鄉○○村○○○00號、00號）係位於山崩與地滑地質敏感區，
    被上訴人並陳稱就系爭土地無檢討解除保安林之規劃，前開
    座談會後，亦不會辦理保安林解除事宜等語（本院卷二第17
    3、253頁）明確，且參諸系爭作業規範，林管處於排除違規
    地上物後，亦會進行造林，難認有危害當地安全之情事，是
    黃宜宥前開所辯，難以憑採。
　⒏關於黃宜宥抗辯伊向銀行鉅額貸款，在系爭土地上興建星光
    森林民宿，自94年1月營運以來，均仰賴民宿營業收入，支
    付每月貸款本息，伊年屆62歲，難再覓得合適工作，以支付
    貸款及維持生活，被上訴人訴請拆屋還地，令伊措手不及，
    請求酌定5至10年履行期間云云，核諸黃宜宥除未提出貸款
    契約及貸款餘額等資料為證外，其縱或無法維持生活，亦有
    多名成年子女（原審卷二第33-35頁）負扶養黃宜宥之義務
    ，且自106年10月31日本件訴訟繫屬至今，亦已約5年，難認
    有定履行期間之必要。
　㈣就朱連宋、朱許花部分：
　⒈朱連宋、朱許花共有之J、K地上物，占用系爭000地號土地，
    為朱連宋、朱許花所不爭執（不爭執事項㈣⒊），堪予認定。
　⒉朱連宋、朱許花雖抗辯：其等在系爭土地建屋居住已數代，7
    5年因颱風摧毀住宅，而向村民購買附近土地，於80年間建
    屋完成，非無權占有云云，惟朱連宋、朱許花除未提出購地
    證明外，其等既陳稱當時購買之土地無地號，且由嘉義縣政
    府出租等語（本院卷一第7頁），則亦難認其所購土地之出
    賣人為合法所有權人，自難以其等占用之事實，逕謂有合法
    占有權源。
　⒊又朱連宋、朱許花抗辯：其等之建物於82年7月21日前已存在
    ，迄今未發生土石流等災害，足認地質穩定，依行政院農業
    委員會林務局109年3月4日林政字第1091720197號函（下稱1
    09年3月4日函文），符合解除保安林，移交國有財產署接管
    之規定云云。查：
　⑴被上訴人主張系爭土地均為區外保安林，即未編入臺灣省國
    有林事業區範圍內之保安林，無林班編號等語，業據其提出
    原證3至原證6均載有「區外保安林」之出租造林契約書為證
    ，堪可採信。而依109年3月4日函文（原審卷四第235-236頁
    ），就區外保安林部分，係載：「主旨：有關保安林解除審
    核標準第2條第1項第7款後段規定『已非營林使用且無法復育
    造林之保安林地』之處理原則，請貴處據以辦理，詳如說明
    ，請查照。…至於區外保安林在本局92年接管以前，已為民
    眾違規(法）使用，屬群聚型態且為82年7月21日前既存之非
    營林使用態樣（如魚塭、墳墓、農作使用等），處理方式如
    下：㈠請貴處即盤點轄內類此態樣之保安林地，因現地非營
    林態樣存續達數十年，幾無林木存在，已未能完整發揮保安
    林之原編入功能與目的，亦未能依保安林管理計畫執行保安
    林營造，且符合保安林解除審核標準第2條規定，是否仍有
    繼續存置為保安林之必要，除「環境面」，亦應依職權就「
    社會面」及「經濟面」等面向，一併為全面性務實檢討，俾
    符合實際現況。㈡經檢討須進行學理或專業性調查研究必要
    時，倘因專業人力不足，得委由專家學者就保安林現況及其
    功能與編入目的，併同『社會面』、『經濟面』、『環境面』等面
    向進行全面性研究評估，以作為解除保安林之參據」，堪認
    109年3月4日函文僅係林務局函請各林管處據以辦理之內部
    處理原則，後續是否解除區外保安林，仍須由各林管處依占
    有人違規使用之型態、態樣等予以認定、檢討，難認占有人
    得依前開函文對被上訴人主張有何民事上之請求權，且在被
    上訴人未就系爭土地決定解除保安林及移交國有財產署前，
    亦無從依前開函文，逕認朱連宋、朱許花有何合法占有之權
    源。朱連宋、朱許花以其等之地上物符合前開函文之群聚型
    態為辯，與前開認定無涉。
　⑵再者，被上訴人主張以經濟部中央地質調查所之山崩地質資
    訊雲端服務平臺查詢，朱連宋、朱許花所有J、K地上物（門
    牌號碼嘉義縣○○鄉○○村○○○00號）係位於山崩與地滑地質敏
    感區等語，業據其提出查詢資料（本院卷二第41頁）為證；
    且參諸朱連宋、朱許花陳稱原建物於75年因颱風破損，基地
    土石流失，無法原地重建，而在附近另覓土地，向村民買地
    建屋等語（本院卷一第7、238頁）及其所提原建物照片（本
    院卷一第243頁上方）以觀，亦堪認在前開地上物附近之原
    建物，所坐落之系爭土地，已因颱風而有基地土地流失之情
    事，則被上訴人主張依環境面檢討，無解除保安林之規劃等
    語，亦非無據。被上訴人基於水土保持及生命安全等考量，
    訴請朱連宋、朱許花拆除地上物，難認有權利濫用或違反比
    例原則。朱連宋、朱許花聲請由地質專家鑑定保留或拆除前
    開地上物，對系爭土地水土保持何者較有利，無調查之必要
    。
  ⒋又朱連宋、朱許花請求定履行期間部分，核諸自106年10月31
    日本件訴訟繫屬至今，已約5年，難認有定履行期間之必要
    ，附此敘明。
　㈤就陳家賞部分：
　⒈陳家賞所有之Z15水塔，係位於系爭000地號土地一節，有竹
    崎地政事務所檢送之土地複丈成果圖（原審卷二第264-270
    頁）在卷可稽。
　⒉陳家賞抗辯其前向被上訴人承租000假地號土地，承租期間自
    105年1月1日至107年12月31日一節，固據其提出國有林地出
    租造林契約書（本院卷二第53-94頁）為證，惟其抗辯Z15水
    塔係坐落其承租之000假地號土地云云，為被上訴人所否認
    ；而經本院依陳家賞之聲請，以兩造不爭執之Z15水塔座標
    即原審卷四第39頁（本院卷二第24-25頁），囑託竹崎地政
    事務所套繪結果，Z15水塔係坐落系爭000地號土地，且非在
    陳家賞所承租之000假地號土地範圍內，亦有該所111年1月7
    日土地複丈成果圖（本院卷二第125頁）附卷可考，則陳家
    賞以前開租約，抗辯Z15水塔非無權占用系爭000地號土地云
    云，並無可採。
　⒊陳家賞雖又以前開租約所附現況照片中之白鐵水塔即為Z15水
    塔為由，抗辯Z15水塔係坐落000假地號土地云云，惟觀諸前
    開租約特約事項第6條係記載：「本租地內存在既有水泥水
    塔，白鐵水塔，工寮等違規工作物或設施，面積約7.065，1
    9.625，30平方公尺以會勘實測為準，承租人應於107年12月
    31日自行拆除上開違規工作物或設施，否則，出租機關得終
    止租約、收回林地」等語，堪認係針對陳家賞應就租地內之
    違規工作物或設施應自行拆除而為之約定，且縱其上所載白
    鐵水塔為Z15水塔，被上訴人既非地政測量人員，並已於該
    條款記載前開白鐵水塔等占用之面積係以會勘實測為準，則
    前開白鐵水塔實際坐落之位置、面積，實未經會勘實測或經
    地政事務所測量確認，尚難以前開條款之記載或契約所附空
    照圖上之不明白點（本院卷二第237頁），逕認Z15水塔係坐
    落000假地號土地內，是不論陳家賞已否向被上訴人申請續
    租，亦與前開之認定無涉。
  ㈥綜上，被上訴人請求黃宜宥、許崇賓律師即劉嘉彬遺產管理
    人、朱連宋、朱許花、陳家賞分別拆除其等所有或共有之前
    開地上物，即屬有據。
  ㈦再按無權占有他人土地，可能獲得相當於租金之利益為社會
    通常之觀念（最高法院61年台上字第1695號原判例參照）。
    又基地租金之數額，除以基地申報地價為基礎外，尚須斟酌
    基地之位置，工商業繁榮之程度，承租人利用基地之經濟價
    值及所受利益等項，並與鄰地租金相比較，以為決定，並非
    必達申報總地價年息百分之10最高額（最高法院68年台上字
    第3071號原判例參照）。
  ⒈審酌系爭土地均為國有林地，位處山區，為區外保安林，且
    於107年1月10日第一次登記時之申報地價（每平方公尺50元
    ，原審卷三第261-265、273頁）亦不高等情，認以前開申報
    地價年息百分之3計算相當於租金之不當得利，應為適當，
    上訴人並表示如被上訴人請求拆屋還地等之主張為有理由，
    關於不當得利之金額同意依原審判決認定之金額等語（本院
    卷一第356頁）。
  ⒉爰計算如下：
  ⑴黃宜宥及許崇賓律師即劉嘉彬遺產管理人共同占有部分：
  　依B、C、D、E、F、G、H、I、Z1、Z2占用系爭土地之面積，
    計為955.2平方公尺（91.56+34.19+133.16+260.43+6.72+36
    9.12+20.27+16.38+7.5+15.87），計算自101年11月1日起至
    106年10月31日止（5年），相當於租金之不當得利為7,164
    元（955.2×50×3%×5）（原審判決附表一誤載為7,464元，應
    予更正）；自106年11月1日起至返還前開土地之日止，每月
    之不當得利為119元（955.2×50×3%÷12，被上訴人主張小數
    點以下捨去，原審卷三第333頁，下同）（原審判決附表一
    誤載為199元，應予更正）。
  ⑵黃宜宥占有部分：
　  依編號32、33占用系爭土地之面積計為6,900平方公尺（6,2
    00+700），計算自101年11月1日起至106年10月31日止（5年
    ），相當於租金之不當得利為51,750元（6,900×50×3%×5）
    ；自106年11月1日起至返還系爭土地之日止，每月之不當得
    利為862元（6,900×50×3%÷12）。
  ⑶朱連宋、朱許花占有部分：
  　依J、K占用系爭土地之面積計為373.42平方公尺（255.09+1
    18.33），計算自101年11月1日起至106年10月31日止（5年
    ），相當於租金之不當得利為2,800元（373.42×50×3%×5）
    ；自106年11月1日起至返還系爭土地之日止，每月之不當得
    利為46元（373.42×50×3%÷12）。
  ⑷陳家賞占用部分：
 　 依Z15水塔占用系爭土地之面積計26.17平方公尺，計算自10
    1年11月1日起至106年10月31日止（5年），相當於租金之不
    當得利為196元（26.17×50×3%×5）；自106年11月1日起至返
    還系爭土地之日止，每月之不當得利為3元（26.17×50×3%÷1
    2）。
七、綜上所述，被上訴人依民法第767條第1項、不當得利規定，
    請求上訴人分別將其等占有系爭土地之地上物拆除，返還系
    爭土地予被上訴人，並給付自101年11月1日起至返還土地之
    日止之前開不當得利暨遲延利息，為有理由。原審就前開應
    准許部分為上訴人敗訴之判決，並無不合。上訴意旨指摘原
    審判決不當，求予廢棄改判，為無理由，應駁回其上訴。
八、本件事證已臻明確，兩造其餘攻擊、防禦方法及所用之證據
    ，經本院斟酌後，認均不足以影響本判決之結果，爰不逐一
    論列，附此敘明。
九、據上論結，本件上訴為無理由，依民事訴訟法第463條、第3
    85條第1項前段、第449條第1項、第78條、第85條第1項前段
    、但書，判決如主文。
中　　華　　民　　國　　111 　年　　11　　月　　8 　　日
                  民事第二庭    審判長法  官  吳上康

                                      法  官  李素靖

                                      法  官  林育幟
上為正本係照原本作成。
不得上訴。　　　　　　　　　　　　　　　　　
中　　華　　民　　國　　111 　年　　11　　月　　8 　　日

                                      書記官  羅珮寧